【裁判字號】    98,訴,181
【裁判日期】    980805
【裁判案由】    戒嚴時期不當叛亂暨匪諜審判案件補償金
【裁判全文】
臺北高等行政法院判決
                                       98年度訴字第181號
                              .
原      告  甲○○
訴訟代理人  丁志達 律師
            方耀德 律師
被      告  財團法人戒嚴時期不當叛亂暨匪諜審判案件補償基
            金會
代  表  人  乙○○（董事長）
訴訟代理人  馬在勤 律師
複  代理人  陳佳雯 律師
上列當事人間因戒嚴時期不當叛亂暨匪諜審判案件補償金事件，
原告不服行政院中華民國97年11月27日院臺訴字第0970092748號
訴願決定，提起行政訴訟。本院判決如下：
    主  文
原告之訴駁回。
訴訟費用由原告負擔。
    事實及理由
一、事實概要：
    原告於民國（下同）96年3 月15日以其原為蘇州汽車運輸公
    司學徒，於38年被抓兵抵臺，因想家心切，不假外出，經以
    逃亡罪處刑，囚監期間遭遣送金門突擊第一大隊擔任狙擊手
    ，42年3 月11日以涉嫌叛亂押解金門防衛司令部（下稱金防
    部）看守所羈押云云，向被告申請補償金。案經補償基金會
    以97年5 月5 日（97）基修法甲字第01022 號函復，以原告
    雖於42年3 月11日因涉叛亂案被捕，惟其當時身分為服刑之
    勞役犯，已在國家公權力管制下，且其涉叛亂罪之羈押期間
    ，軍人監獄並未扣除其逃亡罪之刑期執行，亦即原告自被捕
    羈押至交保移送金門縣司法處期間，仍屬逃亡罪執行期間，
    非屬戒嚴時期不當叛亂暨匪諜審判案件補償條例（下稱補償
    條例）第2 條第2 項所稱之受裁判者，亦不構成同條例第15
    條之1 各款所稱限制人身自由之要件，不予補償（下稱原處
    分）。原告不服，提起訴願，經行政院97年11月27日院臺訴
    字第0970092748號訴願決定駁回，原告仍不服，遂向本院提
    起行政訴訟。
二、本件原告主張：
  (一)本件有補償條例之適用：
    1.補償條例第15條之1 第3 款規定：「有下列情形之一者，
      得於修正後本條例第2 條第4 項之規定期限內，準用本條
      例規定申請給付補償金：…三、於民國37年12月10日起至
      動員戡亂時期終止前，因涉嫌觸犯內亂罪、外患罪或戡亂
      時期檢肅匪諜條例，遭治安或軍事機關限制人身自由而未
      經起訴、未經不起訴處分、經不起訴處分、未經裁判或受
      裁判者。」原告於42年3 月11日遭金防部以涉叛亂案逮捕
      ，隨後於44年7 月25日諭知不受理判決，符合上開補償條
      例遭軍事機關限制人身自由，而受裁判之規定，核先敘明
      。
    2.補償條例本包含對懲治叛亂條例之補償：
      補償條例係由立法委員謝聰敏等之原始提案，其第2 條第
      2 項原文為：「本條例所稱受難者，係指人民在戒嚴解除
      前，因『懲治叛亂條例』及『戡亂時期檢肅匪諜條例』有
      關事件生命身體，自由或財產遭受公務員或公權力之侵害
      」（見本院卷第119 至123 頁），迨至二讀會逐條討論時
      ，始協商以內亂罪外患罪代替該「懲治叛亂條例」（見本
      院卷第124 、125 頁），然未有協商以外理由之說明，是
      本此解釋，可認內亂外患罪為懲治叛亂條例之特別法，當
      然包括懲治叛亂條例之案件。此外，本於其他理由之推測
      ，所為「戒嚴時期不當叛亂暨匪諜審判案件補償條例」之
      限縮解釋，並無立法依據。再者，被告所引判決之基礎事
      實，均為60、70年代在臺灣所發生，與原告所遭遇者，地
      處戰爭最前線之金門，且於40年代初期，反共氛圍最熾時
      時提防匪諜之年代，其時空環境全然無法相提併論，原告
      遭遇之不白之冤與一清專案間亦屬霄壤之別。最後，被告
      稱該補償條例第15條之1 第1 項第3 款乃海軍先鋒營條款
      ，然者條文文義既未以此為限，原告之情若與條文要件相
      符者，本得援引該款予以請求，自屬當然。
    3.本件亦涉及到內亂及匪諜之認定：
      退而言之，縱謂補償條例係以內亂罪、外患罪或戡亂時期
      檢肅罪匪諜條例之罪者為限，不包含叛亂罪者，惟原告所
      涉叛亂罪嫌係發生於金門，於斯時正服特種勞役而任突擊
      隊員，於壹肆壹零部隊判決中仍係就被告參與之不法組織
      是否涉及內亂及匪諜等罪為論述，其後福建金地方法院刑
      事判決亦復如此，是自不能以叛亂罪起訴之事實作為單一
      認定之標準。蓋依戡亂時期檢肅匪諜條例第2 條之規定，
      「本條例稱匪諜者，指懲治叛亂條例所稱之叛徒，或與叛
      徒通謀勾結之人」，倘就是否與叛徒勾結為判斷者，自係
      涉及匪諜之判斷。再者，依補償條例第15條之1 第1 項第
      3 款就因涉嫌觸犯內亂罪或檢肅匪諜條例而未經起訴者亦
      認為有補償條例之適用。則不能單以起訴罪名為唯一認定
      標準，乃屬當然，被告被訴犯罪事實於判決中既就有無與
      「共匪」聯繫一事詳予審酌，原告自因內亂或匪諜等罪，
      人身自由受有限制。被告所舉本院各判決之見解，自應就
      所涉犯罪判決之內容併予斟酌始為妥適。
    4.原告前冤獄賠償敗訴仍可依補償條例為請求：
      被告謂原告前請求冤獄賠償業已敗訴確定等語。惟觀諸補
      償條例第8條 第1 項第1 款，須因同一原因事實，已依法
      受領冤獄賠償或二二八事件補償者，始不得再依補償條例
      申請補償。則原告前既未獲得冤獄賠償，自無礙今仍得依
      補償條例請求相關補償，乃屬當然。
  (二)原告至43年4月26日為止，確有身體受拘束之事實：
    1.原處分及訴願決定以原告於42年3 月11日因涉叛亂案被捕
      ，惟其當時身分為服刑之勞役犯，係在國家公權力管制下
      ，且其涉叛亂罪之羈押期間，軍人監獄並未扣除其逃亡罪
      之刑期執行，亦即自被補羈押至交保移送金門縣司法處期
      間，仍屬逃亡罪之執行期間乙節，顯有混淆刑之執行與羈
      押要件不同之謬誤。易言之，原處分認原告因叛亂遭拘禁
      之日數，得併入前案刑之執行，顯然違法。按受羈押之日
      數應否算入刑之執行，屬折抵之法律性質，而非當然屬刑
      之執行之法律性質。原告前受羈押，既屬確定之事實，則
      羈押之日數應從是否折抵刑期論之，而非當然認為刑之執
      行，否則羈押及刑之執行即無區別，此非法律之本意。況
      原告服特種勞役係擔任突擊隊員，與刑之執行迥異，不得
      謂人身毫無自由，其受羈押之期間，焉得不予重視？
    2.況且刑之執行，無關羈押日數之折抵，蓋羈押之日數若未
      經折抵刑期，無論其是否屬刑之執行期間，其未經折抵之
      羈押日數，仍為具體存在之因羈押而受拘禁之日數，該事
      實既仍屬存在，厥為本案適用之補償條例所關切者，果原
      處分認原告因叛亂受拘禁之日數屬原刑之執行期間，則除
      非判認原告未遭羈押，否則原告因叛亂嫌疑而遭羈押仍有
      補償條例之適用。
    3.被告固謂原告其間尚因逃亡罪繫於金防部看守所。然者，
      原告於斯時所服者本應為特種勞役，卻為叛亂（內亂及匪
      諜）等罪而遭拘禁於看守所，兩者之執行方式既然有別，
      後原告涉叛亂又經無罪判決，其間原告人身自由受有執行
      刑以外之不當限制乃屬至明。至於羈押期間能否折抵刑期
      ，乃屬刑事政策面之考量，要無礙於原告已因叛亂（內亂
      及匪諜）等罪嫌，人身自由業受不當限制之認定。矧違法
      羈押所以應予以補償，係因其禁錮人身自由，斷絕被羈押
      人之社會關係之故。果然被羈押人業已在監服刑，則上開
      被禁錮或斷絕社會關係，故非來自羈押之結果。然者，除
      禁見外，依理論，受刑與羈押應無並存可言。果然對於受
      刑人仍需禁錮其自由而斷絕其與社會之接觸，則顯然受刑
      人並未喪失其人身自由或其與社會之關係。此種現象僅仍
      存於法制混論之時代。原告所服特種勞役，即為法制混亂
      時代之現象。原告服特種勞役，並未喪失人身自由，而是
      以刑賭命，從事軍事之突擊大隊隊員。因未喪失人身自由
      ，故而被羈押。是者，原告被羈押之日數，是否自服特種
      勞役所宣告之徒刑扣除，此為刑之執行之問題，與被告喪
      失人身自由、社會斷絕關係所現實存在之被羈押現象，究
      別屬一事。
  (三)原告於43年4 月27日後仍未獲開釋：
    被告固謂自43年4 月27日至44年10月25日間，原告已因刑期
    屆滿獲得開釋等語，惟查：
    1.原告係自大陸地區被捉兵來臺，所屬部隊駐防地為臺灣，
      嗣因改服特種勞役始被送往金門，果已獲得開釋，即應被
      送返臺灣，惟原告礙於叛亂罪（內亂及匪諜）被訴之緣故
      ，身體自由仍受拘束於金門。
    2.被告依壹肆壹零部隊指定公設辯護人44年垚該字第14號辯
      護書及同部隊44年度有審字第64號判決，上載有「甲○○
      …前…服勞役」等字謂被告於斯時已不具勞役犯身分並已
      獲人身自由等語。惟其所稱者係原告甲○○係本部前突擊
      第一大隊第二中隊隊員者，於判決時之狀態仍在服勞役中
      者而言。被告將其解為係前勞役犯於字義上確有曲解，否
      則依被告所稱原告於斯時既經釋放，則該判決根本不會以
      原告係役犯，因無軍人身分而作成不受理判決之可能，此
      實再無疑義。退步言之，果如被告所謂前勞役犯云者，亦
      係指被告因逃亡罪服刑期滿者之意，與被告是否因叛亂（
      內亂及匪諜）受拘束之判斷無涉。
    3.再者，金門縣司法處44年度起字第96號起訴書（按其製作
      之時點為44年10月25日）其上載有甲○○交保等字樣（原
      告否認有交保一事，原告乃被捉兵來臺，毫無資力何能籌
      措保釋金）。惟參照前段所稱壹肆壹零部隊之辯護書及判
      決書，其既未載有交保，被告於起訴前必然處於服勞役或
      身體受拘束之狀態下，否則豈有可能如被告所稱，原告於
      壹肆壹零部隊審理中未受拘束，但其後於起訴時反註記為
      交保中之理？
    4.依前開前金門縣司法處44年度起字第96號起訴書犯罪事實
      欄倒數第3 行以下記載，原負責偵辦之軍法組於壹肆壹零
      部隊44年度有審字第64號判決確定後，即以原告涉有集體
      脫逃及預備殺人等罪嫌，惟因無軍人身分，乃將原告分別
      交保後卷移前金門縣司法處法辦，然斯時原告或於金門無
      親友可具保，或無人敢與叛亂犯有何干涉，故仍一直羈押
      於金防部內，該起訴書可謂徒有交保之名而無交保之實，
      此觀之該起訴書、44年11月18日福建金門縣司法處44年度
      判字第75號刑事判決書（見本院卷第142 至149 頁）等被
      告住址欄未有被告住居所之記載，即足明稽。蓋檢察官或
      法院對於被告應為送達，起訴書及判決書除應記載被告之
      職業外並應記載住居所，果未記載住居所而檢察官或法院
      仍得送達傳票或起訴書、判決書者，顯追及於繫案初始之
      紀錄，即前此軍法組卷移金門縣司法處時所載之原送達處
      所，亦即42年3 月11日原告經逮捕而羈押之處所，是足明
      各該期間仍未被釋放。
    5.查原告經前金門縣司法處以涉有集體脫逃及預備殺人等罪
      嫌提起公訴後，遭福建金門縣司法處以共同參與以犯罪為
      宗旨之結社罪判處有期徒刑1 年（見本院卷第142 至149
      頁），案經原告提起上訴，由福建高等法院廈門分院撤銷
      原判決，諭知公訴不受理（見本院卷第150 頁），惟福建
      金門地方法院檢察署於受發回續行偵查後，復就參與犯罪
      結社罪部分提起公訴，終經福建金門第方法院於44年4 月
      27日以45年度刑字第21號為無罪判決，考其判決書係於45
      年4 月30日作成，並因檢察官未於10日內上訴而確定，其
      前既無原告遭釋放之記載，依此推斷，軍法組釋放原告應
      於斯時，綜觀上開各情，原告遭違法羈押當始自42年3 月
      11日，終於45年5 月11日無罪判決確定。
    6.鑑於原告被羈押係始於42年3 月11日之罪嫌，其後繼續羈
      押並未有新的羈押原因，故仍應以原始羈押原因為其原因
      。果然認為其後被羈押之理由係因妨害秩序罪等為所涉罪
      名，其應由被告負舉證責任。
    7.又壹肆壹零部隊44年度有審字第64號判決之日為44年7 月
      28日（見原處分卷第10頁），依金門縣司法處44年度起字
      第96號起訴書前述記載，當時原告並未交保，而仍在押，
      故被告所稱43年4 月27日因前犯逃脫罪開釋之證明（見原
      處分卷第49頁），在本案並無任何證據價值，其至多僅能
      證明逃亡罪已執行期滿，對於原告是否尚因另案遭受羈押
      ，尚無從據此判斷。
    8.再者，原告前欲調取相關卷證時，相關機關均稱文件業已
      逸失，惟原告實未獲交保，自無具保之文件留存。退步言
      之，縱有交保之情事者，惟究何時交保其相關文件既已逸
      失，致原告今能提出者僅有其片斷，行政機關文件保管不
      周之責又何能苛責原告承受之？
    9.最後，被告6 月30日庭呈司法院冤獄賠償覆議委員會93年
      度台覆字第182 號決定書，第3 頁亦載有「證人黃世澤及
      李光宇證稱其等在金門防衛司令部警衛營看守所看到聲請
      人（按即原告）」等語，原告43年4 月27日之後未獲釋放
      身體自由仍受拘束自明，該決定因僅以相關書狀未載明「
      在押」字樣，即逕謂原告人身自由未受拘束，其論理確有
      跳躍之嫌，蓋斯時乃兵馬倥傯、制度未備之際，相關書狀
      有記載不備之處本非難以想像，該決定竟反拒不採納證人
      證言，其誠有可議之處。其實，原告既因捉兵來臺，身世
      飄零毫無資力，何來交保金之有，又身繫叛亂罪嫌，則孰
      敢犯天下之不韙，冒通諜之罪名以保原告？
  (四)為此，原告依據行政訴訟法第4 條第1 項提起本件撤銷訴訟
    ，並聲明求為判決撤銷訴願決定及原處分。
三、被告則以：
  (一)按補償條例第2 條第2 項規定「本條例所稱受裁判者，係指
    人民在戒嚴解除前，因觸犯內亂罪、外患罪或戡亂時期檢肅
    匪諜條例，經判決有罪確定或裁判交付感化教育者。」第15
    條之1 規定「有下列情形之一者，得於修正後本條例第2 條
    第4 項之規定期限內，準用本條例規定申請給付補償金。一
    、於戒嚴時期因參與同一原因事實之行為，部分行為人為本
    條例第2 條第1 項規定之受裁判者，而其他行為人受內亂罪
    、外患罪或戡亂時期檢肅匪諜條例以外之有罪判決確定者。
    二、於民國37 年12 月10日起至38年5 月20日宣告戒嚴前，
    因觸犯內亂罪、外患罪或戡亂時期檢肅匪諜條例，經判決有
    罪確定或裁判交付感化教育者。三、於民國37年12月10日起
    至動員戡亂時期終止前，因涉嫌觸犯內亂罪、外患罪或戡亂
    時期檢肅匪諜條例，遭治安或軍事機關限制人身自由而未經
    起訴、未經不起訴處分、經不起訴處分、未經裁判或受裁判
    者。四、於民國35年10月25日起至38年5 月20日宣告戒嚴前
    ，在臺灣地區觸犯戰爭罪犯審判條例，遭治安或軍事機關限
    制人身自由，經判決無罪確定者。」
  (二)查原告因犯逃亡罪，經前陸軍裝甲兵旅司令部判決處有期徒
    刑5 年，40年10月27日扣押，同年11月1 日判決確定，本應
    於45年10月27日執行期滿，後經該部裁定減處有期徒刑2 年
    6 月，執行期滿日期更為43年4 月27日，並於同日期滿開釋
    ，其間原告雖於42年3 月11日因涉叛亂案被捕，惟其當時身
    分為因逃亡罪服刑之勞役犯，已在國家公權力管制下，其被
    捕羈押期間，軍人監獄並未扣除其逃亡罪之刑期執行，嗣經
    金防部軍法組審訊後，以不構成叛亂罪予以交保，轉送金門
    縣司法處偵辦他罪，於44年10月25日提起公訴，有被告卷附
    前陸軍裝甲兵旅司令部40年度命字第695 號判決、43年度朔
    字第1400號裁定、六七零一部隊軍法組公設辯護人43年4 月
    1 日43曇辯字第142 號辯護書、國防部臺灣軍人監獄監犯執
    行刑期屆滿開釋證明書、壹肆壹零部隊44年7 月25日44年度
    有審字第64號判決、金門縣司法處44年10月25日44年度起字
    第96號起訴書及國防部臺南監獄96年12月19日量闔字第0960
    001930號函等影本附被告卷可稽。又依上開六七零一部隊軍
    法組公設辯護人43曇辯字第142 號辯護書影本被告欄記載，
    原告為突擊第一大隊二中隊三區隊十二分隊勞役犯，而壹肆
    壹零部隊44年度有審字第64號判決影本被告欄記載，原告為
    前突擊第一大隊第二中隊服勞役，並無在押之記載，且徵諸
    上開金門縣司法處44年度起字第96號起訴書影本記載，原告
    於金防部軍法組審訊後，即以不構成叛亂罪予以交保，均不
    足以證明原告於逃亡罪執行期滿後，有因所涉叛亂罪嫌而受
    羈押之情事，原告亦未能提出其曾因觸犯內亂罪、外患罪或
    戡亂時期檢肅匪諜條例，遭逮捕、羈押之具體事證，被告以
    原告非屬補償條例第2 條第2 項所稱之受裁判者，亦不符合
    同條例第15條之1 各款之法定要件，不予補償，並無不妥。
  (三)查原告本件起訴之理由略以：
    其雖自40年10月27日因涉犯逃亡罪而遭陸軍裝甲兵旅司令部
    扣押，嗣逃亡罪遭判決確定後即開始服刑，然於服刑期間（
    先於軍人監獄服刑，後調金門突擊第一大隊服勞役），其另
    因涉犯叛亂罪而自42年3 月11 日 開始遭羈押於金門防衛司
    令部看守所，直至44年10月25日金門縣司法處以妨害秩序罪
    將其起訴為止，其一直係因叛亂罪而遭羈押，故請求被告依
    補償條例之規定，補償其自42年3 月11日起至44年10月25日
    止，其因叛亂罪而遭羈押之期間。
  (四)惟查，原告之主張容有下述之違誤：
    1.對照補償條例第2 條第2 項之規定：「本條例所稱受裁判
      者，係指人民在戒嚴解除前，因觸犯內亂罪、外患罪或戡
      亂時期檢肅匪諜條例，經判決有罪確定或裁判交付感化教
      育者。」及戒嚴時期人民受損權利回復條例（下稱回復條
      例）第6 條第1 項之規定：「人民於戒嚴時期因犯內亂、
      外患、懲治叛亂條例或檢肅匪諜條例之罪，有下列情形之
      一者，得聲請所屬地方法院準用冤獄賠償法相關規定，請
      求國家賠償」即可知，補償條例所規定之補償對象並不包
      括因涉犯叛亂罪而人身自由受拘束者，因涉犯叛亂罪而人
      身自由受拘束者，依上開二條文之規定，應循回復條例之
      規定請求國家賠償，而非依補償條例之規定請求被告予以
      補償，合先敘明。
    2.本件原告請求補償之期間可再析分為二段，然均無理由，
      理由如次：
      (1)42年3 月11日至43年4 月26日：
        此期間屬原告被判處逃亡罪之服刑期間（原告已被調至
        金門突擊第一大隊服勞役），縱使原告另因涉犯叛亂罪
        而遭羈押於金門防衛司令部看守所，然原告逃亡罪之服
        刑期間並未因此中斷，故不應屬叛亂罪之羈押期間；退
        步言之，縱屬叛亂罪之羈押期間，依上開說明，亦不屬
        補償條例所規定之補償範圍。
      (2)43年4月27日至44年10月25日：
        依國防部台灣軍人監獄監犯執行刑期屆滿開釋證明書
          （詳原處分卷第57頁）可知，原告於43年4 月27日已
          因逃亡罪刑期屆滿而開釋；
        依壹肆壹零部隊指定公設辯護人44年度垚辯字第14號
          辯護書關於「甲○○…前…勞役犯」之記載（44年6
          月9 日，詳原處分卷第67頁）可知，原告於44年6 月
          9 日已不具勞役犯身分，已獲人身自由，其上亦無關
          於原告遭羈押之記載；
        依壹肆壹零部隊44年度有審字第64號（不受理）判決
          關於「甲○○…前…服勞役」之記載（44年7 月25日
          ，詳原處分卷第71頁）可知，原告於44年7 月25日並
          不具勞役犯身分，已獲人身自由，其上亦無關於原告
          遭羈押之記載；
        依金門縣司法處44年度起字第96號起訴書關於「甲○
          ○…同右（前突擊第一大隊勞役犯）交保」之記載（
          44年10月25日，詳原處分卷第75頁）可知，原告於44
          年10月25日並不具勞役犯身分，已獲人身自由，其上
          亦無關於原告遭羈押之記載，而「交保」並不等同於
          曾受「羈押」；
        綜上可知，於此期間原告並無因叛亂罪而遭羈押之證
          明；退步言之，此期間縱屬叛亂罪之羈押期間，依上
          開說明，亦不屬補償條例所規定之補償範圍。
    3.關於因違反治安相關規定（如本件原告被起訴之之妨害秩
      序罪或結社罪）卻遭以叛亂罪名義羈押、調查之案例，本
      院已有多則判決均認不屬補償條例所規定之補償範圍，被
      告茲提供4 則本院判決及1 份陳志龍教授所撰寫之論文供
      鈞院酌參（見本院卷第39至70頁），其中本院96年度訴字
      第3675號判決更揭有斯旨：「另依據戒嚴時期人民受損權
      利回復條例第6 條規定：『人民於戒嚴時期因犯內亂、外
      患、懲治叛亂條例或檢肅匪諜條例之罪，有下列情形之一
      者，得聲請所屬地方法院準用冤獄賠償法相關規定，請求
      國家賠償，第2 款於不起訴處分確定前受羈押，或不起訴
      處分確定後未依法釋放者。』與補償條例之補償範圍僅限
      內亂罪、外患罪或戡亂時期檢肅匪諜條例相較即可知懲治
      叛亂條例並非補償條例之範圍，原告應依據據戒嚴時期人
      民受損權利回復條例之規定請求國家賠償，始為正辦。此
      外陳志龍教授所著之白色恐怖補償修法方向一文，對於當
      時依據台灣省戒嚴時期取締流氓辦法所作之叛亂清查及一
      清專案，是否屬於補償條例第15條之1 第3 款所規定，有
      重要之見解，茲摘錄如下（有附於本院卷之法學叢刊第18
      4 期50、51頁可參）：經查，在當時係依『台灣地區戒
      嚴時期軍法機關自行審判及交法院審判案件劃分辦法』第
      2 條之規定，是會先作叛亂審查。另外於44年10月24日
      台44法字第6183號令所發布的『台灣省戒嚴時期取締流氓
      辦法』中規定，如果涉及到軍火走私、持有槍械、煙毒、
      流氓的案件，則由調查局等治安機關先進行清查，首先要
      瞭解與對岸（中共）有無關聯，亦即是調查有無涉嫌叛亂
      ，而在查證後，若該案件與叛亂無涉，則會作成不起訴處
      分，由普通法院審理，此為當時必經之案件流程。既然，
      係屬於必經之案件流程，則並不是偵查的方向，而是當時
      時代所採取的特殊審查過濾機制。在一清專案中，不少
      是以涉嫌叛亂作為限制人身自由的條件，而當時所謂的『
      調查叛亂』，並非偵查的重點，當時的治安機關係以調查
      叛亂來作為移送流氓感訓的開端，其目的僅是為了要取得
      『限制人身自由的羈押理由』而已，在一清專案中案件調
      查情形，均係於『叛亂清查後』，在同一天分別由警備總
      部作成不起訴處分書，並由警察機關作成移送感訓的裁決
      ，既然如此，關於擾亂治安的叛亂，核其性質與政治叛亂
      案件（內亂、外患、匪諜案件）之性質仍有所不同。所
      謂叛亂罪，並非定然等同於內亂罪、外患罪或匪諜條例之
      罪。而補償條例第15條之1 第3 款的成立要件，則僅侷限
      於內亂、外患或匪諜條例之罪，因而若非屬於所列舉罪名
      ，而係擾亂治安、擾亂金融的情形，則按照該款法律之明
      文，應非屬於受補償之前提要件；而補償條例之立法精神
      ，係針對內亂外患或匪諜條例之政治叛亂案件予以補償，
      此與對流氓之掃黑、一清專案等治安事件，在性質上是有
      差別的。」。是以縱使原告曾遭以叛亂罪名義羈押、調查
      （此為假設前提），亦應循回復條例之規定請求國家賠償
      ，而非依補償條例之規定請求被告補償。
  (五)綜上所述，原告所訴顯無理由等語，資為抗辯，並聲明求為
    判決駁回原告之訴。
四、本院之判斷：
  (一)原告於96年3 月15日以其原為蘇州汽車運輸公司學徒，於38
    年被抓兵抵臺，因想家心切，不假外出，經以逃亡罪處刑，
    囚監期間遭遣送金門突擊第一大隊擔任狙擊手，42年3 月11
    日以涉嫌叛亂押解金防部看守所羈押云云，向被告申請補償
    金。案經被告以97年5 月5 日（97）基修法甲字第01022 號
    函復，以原告雖於42年3 月11日因涉叛亂案被捕，惟其當時
    身分為服刑之勞役犯，已在國家公權力管制下，且其涉叛亂
    罪之羈押期間，軍人監獄並未扣除其逃亡罪之刑期執行，亦
    即原告自被捕羈押至交保移送金門縣司法處期間，仍屬逃亡
    罪執行期間，非屬補償條例第2 條第2 項所稱之受裁判者，
    亦不構成同條例第15條之1 各款所稱限制人身自由之要件，
    不予補償。原告不服，以其若非遭抓兵來臺，何來逃亡等事
    故發生，被告僅依逃亡罪之後發生之事故論斷，並未追究其
    被抓無故充軍一節，其既為役犯，為何賦予武器從事作戰任
    務？其於午夜睡夢中被捕，偵訊皆於深夜，追查叛亂組織、
    人數，偵訊經年，受盡折磨，囚禁數年後，以集體脫逃罪移
    交司法，遭欲加之罪迫害；其所涉叛亂罪於44年7 月25日判
    決，依44年10月25日金門縣司法處44起字第96號起訴書所載
    ，軍法組偵審後以其無軍人身分交保，則其於44年7 月25日
    判決時仍屬在押，足證其43年4 月27日至44年10月25日期間
    仍有補償條例之適用；原處分認其因叛亂遭拘禁之日數，得
    併入前案刑之執行，顯有混淆刑之執行與羈押要件云云，提
    起訴願，經行政院97年11月27日院臺訴字第0970092748號訴
    願決定駁回。以上事實為兩造所不爭執，並有原處分書影本
    （見被告卷第57、58頁）及訴願決定書影本（見本院卷第10
    、11頁）附卷可稽。
  (二)原告不服，循序提起行政訴訟，並為上開事實部分記載之主
    張，是本件應審酌者厥為：原告因「涉叛亂罪」，其羈押期
    間有無補償條例之適用？
  (三)經查：
    1.按戒嚴時期不當叛亂暨匪諜審判案件補償條例第1 條規定
      「為戒嚴時期不當叛亂暨匪諜審判案件之受裁判者，於解
      嚴後不能獲得補償或救濟，特制定本條例補償之。」第2
      條第2項 規定「本條例所稱受裁判者，係指人民在戒嚴解
      除前，因觸犯內亂罪、外患罪或戡亂時期檢肅匪諜條例，
      經判決有罪確定或裁判交付感化教育者。」第15條之1 規
      定「有下列情形之一者，得於修正後本條例第2 條第4 項
      之規定期限內，準用本條例規定申請給付補償金。一、於
      戒嚴時期因參與同一原因事實之行為，部分行為人為本條
      例第2 條第1 項規定之受裁判者，而其他行為人受內亂罪
      、外患罪或戡亂時期檢肅匪諜條例以外之有罪判決確定者
      。二、於民國37年12月10 日 起至38年5 月20日宣告戒嚴
      前，因觸犯內亂罪、外患罪或戡亂時期檢肅匪諜條例，經
      判決有罪確定或裁判交付感化教育者。三、於民國37年12
      月10日起至動員戡亂時期終止前，因涉嫌觸犯內亂罪、外
      患罪或戡亂時期檢肅匪諜條例，遭治安或軍事機關限制人
      身自由而未經起訴、未經不起訴處分、經不起訴處分、未
      經裁判或受裁判者。四、於民國35年10月25日起至38年5
      月20日宣告戒嚴前，在臺灣地區觸犯戰爭罪犯審判條例，
      遭治安或軍事機關限制人身自由，經判決無罪確定者。」
    2.上開補償條例之立法意旨，係對於戒嚴時期叛亂暨匪諜審
      判案件受裁判者確有不當之個案，給予適當之補償，是補
      償條例第2 條及第15條之1 之適用範圍，僅限於涉嫌叛亂
      ，且屬觸犯內亂罪、外患罪或檢肅匪諜條例之情形，始符
      合補償要件。復按「懲治叛亂條例（已廢止）第2 條乃刑
      法內亂外患罪之特別規定，而該條例所稱「叛徒」係指「
      犯」或「預備」或「陰謀」犯刑法內亂外患罪之人，至於
      戡亂時期檢肅匪諜條例（已廢止）所稱之「匪諜」，則是
      指「犯」或「預備」或「陰謀」犯刑法內亂外患罪之人，
      或與之通謀勾結之人；故將此等規定與戒嚴時期不當叛亂
      暨匪諜審判案件補償條例第2 條第2 項及第15條之1 第3
      款規定配合以觀，可知戒嚴時期不當叛亂暨匪諜審判案件
      補償條例所稱觸犯或涉嫌觸犯「內亂罪、外患罪或戡亂時
      期檢肅匪諜條例」，應是指觸犯或涉嫌觸犯「刑法內亂外
      患罪或預備或陰謀犯刑法內亂外患罪者或與之通謀勾結者
      」；且再參酌戡亂時期檢肅匪諜條例第1 條「戡亂時期檢
      肅匪諜，適用本條例，本條例未規定者，適用其他法令。
      」之規定，及懲治叛亂條例規範之對象及行為態樣非僅止
      於該條例所稱之叛徒及刑法之內亂外患罪，暨戒嚴時期人
      民受損權利回復條例第6 條明文將人民於戒嚴時期因犯懲
      治叛亂條例之罪與犯內亂、外患或檢肅匪諜條例之罪予以
      併列之規範型態，應認上述補償條例所為觸犯或涉嫌觸犯
      「內亂罪、外患罪或戡亂時期檢肅匪諜條例」之規定，應
      係指觸犯或涉嫌觸犯內亂罪、外患罪或戡亂時期檢肅匪諜
      條例者，至於觸犯或涉嫌觸犯懲治叛亂條例關於刑法內亂
      外患罪以外之規範者，則非屬戒嚴時期不當叛亂暨匪諜審
      判案件補償條例適用之範圍」（最高行政法院96年度判字
      第802 號判決意旨參照。）
    3.另比較戒嚴時期人民受損權利回復條例（以下簡稱回復條
      例）之規定，該條例第6 條規定係：「人民於戒嚴時期因
      犯內亂、外患、懲治叛亂條例或檢肅匪諜條例之罪，有下
      列情形之一者，得聲請所屬地方法院準用冤獄賠償法相關
      規定，請求國家賠償，第二款於不起訴處分確定前受羈押
      ，或不起訴處分確定後未依法釋放者。」，而補償條例之
      補償範圍僅限內亂罪、外患罪或違反戡亂時期檢肅匪諜條
      例之罪，可知懲治叛亂條例並非補償條例之補償範圍。
    4.此外參陳志龍教授所著之白色恐怖補償修法方向一文，對
      於當時依據台灣省戒嚴時期取締流氓辦法所作之叛亂清查
      及一清專案，是否屬於補償條例第15條之1 第3 款所規定
      ，有重要之見解，茲摘錄如下（參本院卷第85至86頁之法
      學叢刊第184 期50、51頁）：經查，在當時係依「台灣
      地區戒嚴時期軍法機關自行審判及交法院審判案件劃分辦
      法」第2 條之規定，是會先作叛亂審查。另外於44年10
      月24日台44法字第6183號令所發布的「台灣省戒嚴時期取
      締流氓辦法」中規定，如果涉及到軍火走私、持有槍械、
      煙毒、流氓的案件，則由調查局等治安機關先進行清查，
      首先要瞭解與對岸（中共）有無關聯，亦即是調查有無涉
      嫌叛亂，而在查證後，若該案件與叛亂無涉，則會作成不
      起訴處分，由普通法院審理，此為當時必經之案件流程。
      既然，係屬於必經之案件流程，則並不是偵查的方向，而
      是當時時代所採取的特殊審查過濾機制。在一清專案中
      ，不少是以涉嫌叛亂作為限制人身自由的條件，而當時所
      謂的「調查叛亂」，並非偵查的重點，當時的治安機關係
      以調查叛亂來作為移送流氓感訓的開端，其目的僅是為了
      要取得「限制人身自由的羈押理由」而已，在一清專案中
      案件調查情形，均係於「叛亂清查後」，在同一天分別由
      警備總部作成不起訴處分書，並由警察機關作成移送感訓
      的裁決，既然如此，關於擾亂治安的叛亂，核其性質與政
      治叛亂案件（內亂、外患、匪諜案件）之性質仍有所不同
      。所謂叛亂罪，並非定然等同於內亂罪、外患罪或匪諜
      條例之罪。而補償條例第15條之1 第3 款的成立要件，則
      僅侷限於內亂、外患或匪諜條例之罪，因而若非屬於所列
      舉罪名，而係擾亂治安、擾亂金融的情形，則按照該款法
      律之明文，應非屬於受補償之前提要件；而補償條例之立
      法精神，係針對內亂外患或匪諜條例之政治叛亂案件予以
      補償，此與對流氓之掃黑、一清專案等治安事件，在性質
      上是有差別的。
    5.足見因涉嫌叛亂而遭治安或軍事機關限制人身自由者，非
      屬戒嚴時期不當叛亂暨匪諜審判案件補償條例適用之範圍
      。故本件原告主張其自42年3 月11日起至44年10月25日止
      ，因涉嫌叛亂押解於金門防衛司令部（下稱金防部）看守
      所羈押，依補償條例第15條之1 第3 款規定，向被告申請
      補償金，即屬無據。
    6.何況，就原告主張之羈押期間而言（即42年3 月11日起至
      44年10月25日止），可分二階段說明：
      (1)自42年3 月11日至43年4月27日部分：
        (甲)查原告因犯逃亡罪，經前陸軍裝甲兵旅司令部判決處
          有期徒刑5 年，40年10月27日扣押，同年11月1 日判
          決確定，本應於45年10月27日執行期滿，後經該部裁
          定減處有期徒刑2 年6 月，執行期滿日期更為43年4
          月27日，並於同日刑期屆滿，原告因叛亂被羈押，並
          無扣除上開刑期，此為原告所不爭執（見本本院卷第
          27頁筆錄），並有陸軍裝甲兵司令部執行書附卷可稽
          （參原處分卷第48頁）。又原告於43年4 月27日即獲
          發給刑期屆滿開釋證明書，此並有該證明書附卷可資
          佐證（參原處分卷第49頁）。
        (乙)足見原告雖於42年3 月11日因涉叛亂案被捕，惟其當
          時身分為因逃亡罪服刑之勞役犯，已在國家公權力管
          制下，其被捕羈押期間，軍人監獄並未扣除其逃亡罪
          之刑期執行，故此期間仍屬原告被判處逃亡罪之服刑
          期間，不應屬叛亂罪之羈押期間。退步言之，縱屬叛
          亂罪之羈押期間，依上開說明，亦不屬補償條例所規
          定之補償範圍。
      (2)自43年4 月28日至44年10月25日部分：
        (甲)原告主張其自43年4 月28日至44年10月25日止仍受羈
          押，然為被告所否認，則依舉證責任分配法則，自應
          由原告就此事實負舉證責任。
        (乙)被告稱原告於43年4 月27日逃亡罪刑期屆滿時即獲開
          釋等情，有前開刑期屆滿開釋證明書附卷可稽（參原
          處分卷第49頁）。
        (丙)而原告主張其自43年4 月28日至44年10月25日止仍受
          羈押，則並未提出積極證據以資證明。
        (丁)另參諸44年10月25日金門縣司法處44年度起字第96號
          起訴書記載：「乃將被告王雲等（按包括甲○○）分
          別交保後卷移本處法辦」（參原處分卷第12頁起訴書
          倒屬第3 行），足見原告於被移送金門縣司法處偵辦
          前業已交保在外，而起訴書制作日期為44年10月25日
          ，則原告主張其自43年4 月28日至44年10月25日止仍
          受羈押，顯與事實不符。
        (戊)再者，原告就相同事實另案請求賠償，司法院冤獄賠
          償覆議委員會93年度台覆字第182 號決定書，亦認並
          無具體事證足以證明原告於43年4 月28日後曾因涉嫌
          叛亂罪而受羈押，該決定書對於原告所舉證人黃世澤
          及李光宇證稱其等在金門防衛司令部警衛營看守所看
          到原告為不可採等情，亦已詳為論述，有該決定書附
          卷可稽（參本院卷第126 至128 頁）。
        (己)足見，於此期間原告並無因叛亂罪而遭羈押之證明。
          退步言之，此期間縱屬叛亂罪之羈押期間，依上開說
          明，亦不屬補償條例所規定之補償範圍。
  (四)綜上所述，原告起訴論旨，並非可採。本件不符補償條例之
    法定要件，被告決定不予補償，於法並無不合。從而，原處
    分並無不法，訴願決定予以維持，亦無不合。原告徒執前詞
    ，訴請撤銷，為無理由，應予駁回。
五、據上論結，本件原告之訴為無理由，爰依行政訴訟法第98條
    第1 項前段，判決如主文。
中    華    民    國    98    年    8     月    5     日
                    臺北高等行政法院第二庭
                              審判長法  官  徐  瑞  晃
                                    法  官  蔡  紹  良
                                    法  官  陳  金  圍
上為正本係照原本作成。
如不服本判決，應於送達後20日內，向本院提出上訴狀並表明上
訴理由，如於本判決宣示後送達前提起上訴者，應於判決送達後
20日內補提上訴理由書（須按他造人數附繕本）。
中    華    民    國    98    年    8     月    5     日
                                    書記官  陳  可  欣


司法院資訊處製作；財團法人民間司法改革基金會備份。
